ACORDAO-COMPLETO-2432400

ACÓRDÃO 1059/2021 ATA 15/2021 - PLENÁRIO

VISTOS, relatados e discutidos estes autos Representação, autuada por determinação contida no item 9.4 do Acórdão 1031/2018-TCU-Plenário, que tem por objeto possíveis irregularidades relacionadas ao cumprimento do Contrato de Prestação de Serviços celebrado entre a União, representada pela então Secretaria de Assuntos Internacionais (SAIN/MF) , e a Seguradora Brasileira de Crédito à Exportação (SBCE) - sucedida pela Agência Brasileira Gestora de Fundos Garantidores e Garantias S/A (ABGF) -, no âmbito dos procedimentos para a concessão de financiamento à exportação de serviços de engenharia,
ACORDAM os Ministros do Tribunal de Contas da União, reunidos em sessão do Plenário, com fundamento nos arts. 1º, inciso I, da Lei 8.443/1992, em:
9.1. conhecer da presente representação, satisfeitos os requisitos de admissibilidade previstos nos arts. 113, § 1º, da Lei 8.666/93, c/c arts. 235 e 237, inciso VI, do Regimento Interno deste Tribunal, para, no mérito, considerá-la parcialmente procedente;
9.2. dar ciência à Agência Brasileira Gestora de Fundos Garantidores e Garantias S/A - ABGF acerca da necessidade de cumprimento de todas as cláusulas do Contrato de Prestação de Serviços celebrado com a União, representada pela então Secretaria de Assuntos Internacionais, relativamente à elaboração de pareceres relacionados a garantias a serem dadas pela Contratante em financiamentos à exportação, especialmente naqueles cujo objeto sejam serviços de engenharia;
9.3. encaminhar cópia deste Acórdão à Secretaria de Assuntos Econômicos Internacionais do Ministério da Economia, e à ABGF, para conhecimento; 
9.4. arquivar os presentes autos.

Representação para avaliar omissão nos pareceres técnicos elaborados pela Seguradora Brasileira de Crédito à Exportação de recomendação conclusiva quanto à concessão de garantia da União em diversas operações.

Secretaria de Assuntos Econômicos Internacionais do Ministério da Economia (SAIN); Seguradora Brasileira de Crédito à Exportação (SBCE); Agência Brasileira Gestora de Fundos Garantidores e Garantias S/A - ABGF.

3. Representante: Secretaria de Controle Externo da Fazenda Nacional (SecexFazenda).

13.1. Ministros presentes: Ana Arraes (Presidente), Walton Alencar Rodrigues, Benjamin Zymler, Augusto Nardes, Aroldo Cedraz, Raimundo Carreiro, Vital do Rêgo e Jorge Oliveira.
13.2. Ministro-Substituto convocado: Augusto Sherman Cavalcanti (Relator).
13.3. Ministros-Substitutos presentes: Marcos Bemquerer Costa, André Luís de Carvalho e Weder de Oliveira.

AUGUSTO SHERMAN

Adoto como relatório a instrução lançada aos autos pela SecexFazenda (peça 15) :
	"INTRODUÇÃO
	1.	Cuidam os autos de Representação a respeito de possíveis irregularidades relacionadas ao cumprimento do Contrato de Prestação de Serviços firmado em 16/2/2007, entre a União, representada pela Secretaria de Assuntos Internacionais (Sain) , e a Seguradora Brasileira de Crédito à Exportação (SBCE) .
2.	A autuação do presente processo foi determinada por meio do item 9.4 do Acórdão 1031/2018-TCU-Plenário, que tratou de auditoria sobre os procedimentos para a concessão de financiamento à exportação de serviços de engenharia que não fossem de competência do Banco Nacional de Desenvolvimento Econômico e Social (BNDES) . 
3.	Segundo o referido Acórdão, a SBCE omitiu, em pareceres técnicos de diversas operações, a recomendação conclusiva pela aprovação ou pelo indeferimento da concessão de garantia da União, por meio do Seguro de Crédito à Exportação (SCE) . Essa omissão teria resultado em inobservância dos itens 4 e/ou 5 da cláusula segunda do citado contrato de prestação de serviços firmado com a SBCE, bem como teria implicado na ausência de clareza quanto ao resultado da análise técnica da empresa, prejudicando a efetividade de sua análise e de seu impacto nas decisões de aprovação e renovação do SCE. O Acórdão determinou, então, a avaliação das condutas e das eventuais responsabilidades pela referida omissão. 
4.	Além disso, segundo o subitem 9.4.3 do mencionado Acórdão, deve-se avaliar, nesta Representação, as eventuais exceções à recomendação conclusiva, incorporadas na renovação do contrato. 
HISTÓRICO
5.	De acordo com o item V.1.4 do relatório de auditoria, que originou o Acórdão 1031/2018-TCU-Plenário (peça 6, p. 111) , a SBCE emitiu pareceres técnicos em que não se manifestou pela aprovação ou indeferimento da operação, contrariando o previsto nos itens 4 e 5 da cláusula segunda do Contrato firmado com a União em 16/2/2007.
6.	De fato, o contrato previa que o parecer técnico da contratada deveria conter 'recomendação de aprovação ou indeferimento de cada operação, para avaliação e deliberação' da contratante ou do Comitê de Financiamento e Garantia das Exportações da Camex (Cofig) , conforme a alçada (peça 3, p.3) . 
7.	Foi apresentado, no mencionado relatório de auditoria, um quadro elencando as operações, nas quais foi constatada tal impropriedade (peça 6, p. 113) . São quinze operações, em que a recomendação remetia à conclusão do parecer técnico ou indicava apenas 'deliberação do Cofig'. No corpo desses pareceres (peça 2) , embora se ponderassem aspectos positivos e negativos da operação em análise, a conclusão fazia menção à existência de algum tipo de negociação bilateral entre o Brasil e o país importador, não se posicionando claramente pela aprovação ou não da operação.  
8.	Por ocasião da renovação do contrato da União com a SBCE, em 16/2/2012, foi incorporada (item 9 da cláusula quarta) a dispensa de recomendação das operações que decorressem de negociações bilaterais, amparadas por Memorando de Entendimento ou Acordo celebrado entre o Brasil e o país de destino das exportações (peça 4, p. 6-7) .
9.	No citado relatório de auditoria é ressaltado a competência da contratante, no caso a Sain, para apurar as falhas cometidas pela contratada, aplicando, se for o caso, as penalidades previstas no contrato. 
10.	A Agência Brasileira Gestora de Fundos Garantidores e Garantias S.A. (ABGF) , empresa pública criada em 2013, sucedeu a SBCE a partir de 1/7/2014 na execução dos serviços relacionados ao SCE. O contrato celebrado com a empresa em 2014 também prevê que os pareceres deverão conter recomendação pela aprovação ou indeferimento da concessão de garantia (peça 5, p. 6) .   
11.	A ABGF teria argumentado que todas as operações elencadas pela equipe de auditoria estavam amparadas em Protocolos Bilaterais e/ou em Memorandos de Entendimento firmados entre o Brasil e os países de destino das exportações, que teriam sido negociados e aprovados pela Câmara de Comércio Exterior (Camex) . A Camex seria a instância máxima da política de comércio exterior do Brasil. Nesse contexto, entenderam que não caberia à SBCE se manifestar conclusivamente pela aprovação ou não da concessão de garantia via SCE. 
12.	A Sain, nos comentários dos gestores, entendeu que o contrato obrigava a SBCE a se posicionar perante a estrutura da operação e os riscos dela decorrentes, não definindo a forma para essa recomendação. Além disso, aquela secretaria alegou que apesar da manifestação da SBCE não ter seguido os termos do contrato firmado com a União, as informações constantes nos referidos pareceres teriam sido consideradas suficientes para que os membros do Cofig ou da Camex pudessem compreender os riscos envolvidos, a estrutura da operação, os limites e valores, bem como as formas e prazos de repagamento. 
13.	Diante desse quadro, foi proposta a realização de diligência junto à Sain com o objetivo de obter maiores informações acerca da relevância da opinião emitida à época pela SBCE no processo de tomada de decisão quanto à concessão de garantia por meio do Seguro de Crédito à Exportação. 
14.	Por meio de Despacho (peça 10) , o Ministro Relator Augusto Sherman Cavalcanti conheceu da presente representação e determinou a realização das diligências propostas. 
EXAME TÉCNICO
Resposta da Sain
15.	Em sua resposta (peça 13) , a Sain esclareceu que os pareceres técnicos emitidos pela SBCE entre 2007 e 2012 não eram vinculativos, e permanecem na mesma condição atualmente. Informou que, na tomada de decisão, as instâncias decisórias não se subordinam à recomendação do parecer, levando em consideração outras informações relacionadas à política externa do Brasil. 
16.	No período analisado (2007-2012) , segundo afirmam, houve apenas um caso, em 2007, em que, embora a SBCE tenha recomendado o indeferimento da operação, o Cofig aprovou o pleito. Esse caso representou 1,56% dos pleitos daquele ano (peça 13, p. 3) , sendo que a operação não chegou a ser concretizada por desistência do país de destino das exportações. 
17.	Em sentido contrário, relata-se a ocorrência de um caso, no exercício de 2012, em que, embora a SBCE tenha recomendado a aprovação do pleito, o Cofig indeferiu a operação (peça 13, p. 5) . Esse caso representou 3,12% dos pleitos submetidos à deliberação do Cofig em 2012. 
18.	A Sain afirma, também, que não há hipótese pré-definida de indeferimento de pleitos de concessão do SCE. Por outro lado, apresenta uma lista de situações em que a empresa prestadora de serviços relacionados ao seguro recomenda o indeferimento do pleito.   
19.	Com relação ao contrato firmado com a ABGF (sucessora da SBCE) para prestação de serviços relacionados ao SCE, a Sain esclarece que não foi, de fato, inserida hipótese de dispensa de recomendação conclusiva, e, segundo afirmam, não houve casos de pareceres sem apresentação de recomendação quanto à aprovação ou não da operação. 
20.	Por fim, a Sain informa ser de grande relevância a existência de Memorando de Entendimento e/ou Acordo entre o Brasil e o país de destino das exportações no processo de aprovação da concessão do SCE. Segundo alegam, o Memorando ou Protocolo de Entendimento, quando existe, constitui documento por meio do qual os países signatários manifestam a intenção de desenvolver mecanismos financeiros para incrementar suas relações comerciais, contando tal documento com a aprovação do Conselho de Ministros da Câmara de Comércio Exterior (Camex) no Brasil. Assim, o Protocolo de Entendimento 'se reveste de grande importância para a estruturação de operações de exportações brasileiras'.  
Análise
21.	A ausência de manifestação conclusiva nos pareceres da SBCE descritos no presente processo configura um descumprimento em relação ao contrato firmado entre a empresa e a União, vigente de 2007 a 2012 e demonstra fragilidade na governança do processo de concessão tanto do SCE quanto do Proex.
22.	No entanto, verifica-se que a SBCE não é mais contratada pela União para a realização dos serviços relativos ao SCE. Desde 2014, a empresa contratada é a ABGF. 
23.	De acordo com informações da ABGF, os casos ocorridos entre 2007 e 2012, sem manifestação conclusiva nos pareceres da SBCE, se tratavam de situações em que havia Protocolo de Entendimentos ou Acordo entre o Brasil e o país de destino das exportações. 
24.	Essa condição foi inserida como exceção à emissão de opinião conclusiva posteriormente, por ocasião da renovação do contrato da SBCE com a União em 2012, o que reflete a preocupação da empresa de se respaldar contratualmente diante de sua desconformidade em relação aos termos do contrato vigente no período anterior. 
25.	A Sain ao comentar o relatório preliminar da auditoria, realizada no âmbito do TC Processo 032.888/2016-3, alega, sobre o achado de que trata esta representação, que as operações em tela foram aprovadas antes de serem submetidas à SBCE, razão pela qual não caberia manifestação da empresa: 
105. Primeiramente, cabe ressaltar que os protocolos ou memorandos de entendimento firmados entre o Brasil e outros países, como Angola e Cuba, foram negociados e definidos no âmbito da CAMEX, instância superior à competência desta Secretaria e do contrato firmado com a SBCE. Dessa forma, uma vez decidido o mérito do financiamento às exportações para esses países, as operações eram apresentadas ao COFIG para análise individualizada de cada operação - ocasião em que a SBCE elaborava os relatórios.
106. Consequentemente, até a assinatura do Contrato de Prestação de Serviços celebrado entre a SAIN e a SBCE, as operações de Seguro de Crédito à Exportação submetidas à análise daquela Seguradora não estavam amparadas em um acordo, tratado ou convenção internacional firmado entre dois países, conforme as operações apresentadas no 'Quadro 2 - Operações com parecer técnico elaborado pela SBCE em descumprimento ao item 5 da cláusula segunda do Contrato de Prestação de Serviços firmado em 16/2/2007', posterior ao parágrafo 472 do referido relatório. 
107. As cláusulas do contrato celebrado em 2007, transcritas no parágrafo 467, obrigava a Seguradora; no que tange à sua análise técnica, a se posicionar perante a estrutura da operação e os riscos dela decorrentes. Mas a cláusula não definia a forma para essa recomendação. É importante lembrar que o parecer técnico, tanto da SBCE anteriormente, quanto da ABGF atualmente, não é vinculante para os órgãos decisórios, sejam eles o Comitê de Financiamento e Garantias das Exportações - COFIG, a Câmara de Comércio Exterior - CAMEX ou a própria SAIN, em sua alçada decisória. 
108. Observa-se que todos os protocolos ou memorandos de entendimento mencionados no parágrafo 478 precedem a emissão dos relatórios. Diante da novidade que consistia as operações estarem amparadas pelos protocolos ou memorandos de entendimento, negociados previamente entre os países signatários, os gestores entenderam que o mérito quanto à realização das operações estava definido em colegiado hierarquicamente superior ao COFIG e à SAIN. Uma vez negociados os termos do crédito, o posicionamento da Seguradora estaria comprometido pela aprovação prévia, não cabendo à Seguradora emitir juizo de valor, uma vez que as operações estavam amparadas, inclusive por contragarantias também negociadas no âmbito dos protocolos ou memorandos de entendimento. Coube, então, à SBCE avaliar a estrutura da operação diante dos parâmetros definidos previamente e precificar a operação sob aquelas condições. (grifos nossos) 
26.	Do que se pôde depreender do desenho da governança do processo de aprovação do SCE e do Proex para financiamentos à exportação de serviços de engenharia, descrito no TC Processo 032.888/2016-3, a SBCE é a única interveniente que deve apresentar opinião conclusiva quanto à aprovação ou não do pleito. 
27.	Os demais órgãos técnicos, como Sain, Secretaria do Tesouro Nacional e Banco do Brasil não emitem opinião conclusiva sobre a indicação de aprovação da operação, se limitando a apresentar os cálculos de sua alçada. Vale registrar que a Sain constitui também instância decisória na concessão do SCE para operações de até US$ 20 milhões. 
28.	Nesse contexto, a ausência de manifestação conclusiva da SBCE se mostra como uma falha prejudicial para a transparência da tomada de decisão e rastreabilidade de uma análise técnica complexa, que deveria estar devidamente documentada. 
29.	Conforme as informações fornecidas também pela Sain, não há hipótese pré-definida para indeferimento de pleitos de concessão do SCE, o que demonstra a percepção de que o entendimento dos intervenientes desse processo é o de que os conselhos decisórios disporiam de uma ampla e irrestrita margem de liberdade em suas decisões.    
30.	Embora exista uma lista de situações indicativas de indeferimento descrita pela atual prestadora dos serviços do SCE, a Sain esclareceu ainda que o parecer da SBCE não era vinculativo, da mesma forma que o parecer da ABGF atualmente, havendo situações em que a decisão final sobre a concessão do SCE contrariou a opinião constante do parecer daquela empresa. Aquela secretaria defende que o Cofig ou a Camex não se subordinam à SBCE. 
31.	Em vista desse quadro, fica claro que não só a governança de todo o processo foi delineada para que a responsabilidade esteja centrada nos gestores que aprovam as operações, como também, no caso dos pareceres de que trata este processo, que o fluxo foi desvirtuado para uma espécie de aprovação prévia à análise da SBCE, respaldada em acordos ou protocolos de entendimento bilaterais. 
32.	Discutir o conteúdo desses documentos não é o objeto do presente processo. No entanto, a aprovação de cada operação é individual e não podem ser consideradas aprovadas previamente somente pelo fato de existir um protocolo anterior. Se fosse esse o caso, as operações não estariam sendo submetidas individualmente. 
33.	Outra ponderação relevante nesse contexto diz respeito ao fato de que a abstenção de apresentação de opinião conclusiva por parte da SBCE teria o efeito, em princípio, de trazer maior desconforto ao tomador da decisão. Ao gestor diligente causaria espécie autorizar operação, a qual, de forma atípica, não tenha sido acompanhada de parecer técnico recomendando sua aprovação. 
34.	Dessa forma, entende-se razoável o argumento da Sain de que a empresa apresentou informações suficientes para que os membros do Cofig, da Camex ou da própria Sain pudessem compreender os riscos envolvidos, a estrutura da operação, os valores, os prazos e as formas de pagamento. Ou seja, as instâncias decisórias dispunham de informação suficiente para assumir o risco de aprovar as operações. Caso tivessem qualquer dúvida, ademais, teriam poder de determinar a produção de pareceres e estudos adicionais que julgassem necessários. Assim, a responsabilidade acerca da aprovação da operação está claramente definida e fica integralmente com os membros do colegiado a qual tenha sido submetida. 
35.	Em vista desses argumentos, verifica-se que, embora tenham ocorrido falhas por parte da SBCE durante a vigência do contrato firmado com a União em 2007, entende-se que tal ocorrência não promoveu grande impacto no processo decisório sobre a concessão de garantia da União por meio do seguro do crédito à exportação. 
36.	As omissões sobre a conclusão desses pareceres prejudicaram a rastreabilidade e transparência da avaliação técnica acerca da correção da realização de operações permeadas por condições incomuns e questionáveis, mas considerando que tais pareceres indicaram de forma clara os parâmetros e condições atípicas das operações e diante do contexto em que se inseriram, entende-se que tal fato não mereceria maiores reprimendas, pois cabia aos gestores a responsabilidade por sua apreciação. 
37.	As falhas na governança desse processo, no entanto, são graves e permanecem. Embora a Sain tenha afirmado que não se identificou mais ocorrências de omissão na emissão de opinião conclusiva por parte da ABGF, a empresa permanece como única instância técnica que produz parecer conclusivo sobre as operações. 
38.	A título de exemplo, a Sain demonstrou que a ABGF tem emitido opinião conclusiva para as operações celebradas depois de 2014, mesmo as amparadas em memorando ou protocolo de entendimentos firmado entre o Brasil e o país de destino das exportações, conforme trecho a seguir (peça 13, p. 6) :
18.	Há 2 operações (2612 e 2624) . Essas operações foram encaminhadas ao COFIG entre fevereiro e julho de 2015 quando, não havia mais a dispensa da recomendação. Nesses casos a recomendação foi:
Operação 2612:
'De acordo com o Relatório de Risco da ABGF, Cuba não divulga dados oficiais sobre suas reservas internacionais ou sobre sua dívida externa. O sistema legal cubano não garante acesso direto a tribunais internacionais em caso de litígio e é muito restrito em relação aos direitos de propriedade. Ademais, a economia cubana tem uma considerável dependência da economia venezuelana. No entanto, ressaltasse que não há ocorrências de inadimplemento na experiência recente das operações que justifiquem maiores preocupações em relação ao andamento das operações. Não obstante, considerando o 'Memorando de Entendimento Sobre Cooperação Econômica e Comercial Entre Brasil e Cuba', cujos termos foram aprovados em 15 de janeiro de 2008, recomendamos a aprovação da operação dentro das condições propostas'.
Operação 2624:
'De acordo com o Relatório de Risco da ABGF, Cuba não divulga dados oficiais sobre suas reservas internacionais ou sobre sua dívida externa. O sistema legal cubano não garante acesso direto a tribunais internacionais em caso de litígio e é muito restrito em relação aos direitos de propriedade. Ademais, a economia cubana tem uma considerável dependência da economia venezuelana, atualmente instável. Não obstante estas observações, considerando o 'Protocolo de Entendimento Sobre Cooperação Econômica e Comercial Entre Brasil e Cuba', cujos termos foram aprovados em 15 de janeiro de 2008, recomendamos a aprovação do pleito dentro das condições propostas'.
39.	Cabe registrar que as operações acima não estavam no escopo da auditoria realizada no TC Processo 032.888/2016-3. 
40.	Além disso, há falhas na formalização de documentos ao longo do processo de aprovação das operações, como atas de reuniões do Conselho de Ministros da Camex em que não foram colhidas devidamente as assinaturas e a aprovação inicial de algumas operações, muitas vezes é submetida a sucessivas alterações, havendo dificuldade de se rastrear as condições finais de cada operação. 
41.	Ainda, entende-se que há conflito de interesses na atuação do BNDES como gestor do FGE e como banco financiador e segurado em muitas operações de apoio às exportações em que a principal garantia é o seguro de crédito à exportação. 
42.	Diante dessas percepções e considerando que a ABGF foi incluída pelo atual governo no Plano Nacional de Desestatização, o que indica que a governança desse processo deve ser revista, entende-se que caberia ao Tribunal acompanhar essas mudanças e avaliar futuramente a conveniência e oportunidade de realizar fiscalização específica com foco na governança do processo como um todo, especialmente com relação ao financiamento das exportações de obras e serviços de engenharia. 
PROPOSTA DE ENCAMINHAMENTO
43.	Ante todo o exposto, submetem-se os autos à consideração superior, propondo:
43.1	conhecer da presente representação, satisfeitos os requisitos de admissibilidade previstos nos arts. 235 e 237, inciso VI, do Regimento Interno deste Tribunal e no art. 103, § 1º, da Resolução - TCU 259/2014, para, no mérito, considerá-la parcialmente procedente, deixando, porém, de propor a aplicação de multa aos responsáveis, considerando irregularidade meramente formal, nos termos do art. 250, inciso II, do Regimento Interno do TCU, considerando que a omissão na emissão de opinião conclusiva nos pareceres técnicos emitidos pela SBCE objeto do presente processo, não promoveu grande impacto no processo decisório sobre a autorização das operações;
43.2	dar ciência do acórdão que vier a ser proferido à Secretaria de Assuntos Internacionais do Ministério da Fazenda, destacando que o relatório e o voto que fundamentam a deliberação ora encaminhada podem ser acessados por meio do endereço eletrônico www.tcu.gov.br/acordaos e que, caso tenham interesse, o Tribunal pode encaminhar-lhes cópia desses documentos sem quaisquer custos.
43.3	arquivar o presente processo, com fundamento no art. 169, inciso III,  do   Regimento Interno do Tribunal.".
2. 	O   Sr.   Secretário   da    SecexTCE    posicionou-se  em    concordância     com as análises e propostas contidas na instrução (peça 17) .
3.	A Representante do MP/TCU  manifestou-se  de acordo  com as   propostas apresentas pela unidade, com complementações, nos seguinte termos (peça 19) :
	"Trata-se de Representação, cuja autuação foi determinada no item 9.4. do Acórdão 1031/2018-TCU-Plenário, a respeito de possíveis irregularidades relacionadas ao cumprimento do Contrato de Prestação de Serviços firmado em 16/2/2007, entre a União, representada pela Secretaria de Assuntos Internacionais (Sain) , e a Seguradora Brasileira de Crédito à Exportação (SBCE) , sucedida pela Agência Brasileira Gestora de Fundos Garantidores e Garantias S.A. (ABGF) (peça 15, p. 1-2) .
As referidas irregularidades dizem respeito a omissões em alguns pareceres técnicos emitidos pela SBCE, no âmbito de operações de Seguro de Crédito à Exportação (SCE) , quanto à recomendação de aprovação ou indeferimento das referidas operações, em desacordo ao disposto no contrato firmado entre a SBCE e a União.
A unidade técnica, em pareceres uniformes, entendeu que as ocorrências relatadas se caracterizam apenas como falhas formais, que não tiveram impacto significativo na aprovação ou indeferimento das respectivas operações, visto que se encontravam pré-aprovadas pela Câmara de Comércio Exterior (Camex) , em razão da pré-existência de acordos bilaterais, entre o Brasil e o país importador (peças 15, p. 2; peças 16 e 17) .
Ademais, registra a instrução que, apesar da ausência de recomendação conclusiva, os referidos pareceres continham as devidas informações e análises suficientes para a tomada de decisão pela contratante, ou pelo Comitê de Financiamento e Garantia das Exportações da Camex (Cofig) , e se assim não fosse, informações e análises adicionais poderiam ser solicitadas a posteriori  (peça 15, p. 4, item 34) .
Por fim, considerando que a ausência de prejuízos no caso concreto, apesar de considerar a ocorrência como prejudicial à rastreabilidade e transparência das avaliações técnicas das referidas operações, que caracterizam falhas na governança desse processo de deliberação das operações de SCE, a unidade técnica propõe, no mérito, a procedência parcial da representação, porém, sem necessidade de aplicação de multa ou qualquer outra medida de controle.
Desde logo, esta representante do Ministério Público de Contas manifesta-se de acordo com as análises da unidade técnica, sem prejuízo da propor medidas adicionais, pelas razões a seguir aduzidas.
Não restaram dúvidas de que, para as respectivas deliberações das operações nas quais houve a referida omissão da recomendação conclusiva dos pareceres da SBCE, não teria havido prejuízo efetivo ao erário, por estarem 'pré-aprovadas' pela Camex, pela existência de protocolos bilaterais firmados entre os países interessados, e pela possibilidade de requisição de pareceres e informações adicionais pelas instâncias decisórias, após a apresentação dos referidos pareceres. Assim, como bem concluiu a unidade técnica, não há necessidade aplicação de sanção aos responsáveis.
Não obstante, conforme apontado unidade técnica, a referida ausência de recomendação conclusiva nos pareceres da SBCE fragiliza a devida avaliação individual de cada operação submetida àquela entidade, sem se olvidar da possibilidade de eventual retratação das instâncias superiores frente a uma recomendação técnica discordante.
Por essa razão, fica patente a conveniência de se recomendar a melhoria da governança dos procedimentos de avaliação das operações de SCE, com o fito de mitigar risco de ineficácia.
Ademais, a referida falha no cumprimento contratual torna cogente se dar ciência à entidade sucessora da SBCE, a ABGF, da necessidade de cumprimento estrito de todos os termos do contrato pactuado, em atenção ao princípio basilar do Direito Contratual, o 'pacta sunt servanda', sendo devida a motivação prévia para eventual excepcionalidade, em atenção ao princípio originário da teoria da imprevisão, o 'rebus sic stantibus', e do princípio da motivação dos atos administrativos, amplamente prestigiados na jurisprudência da Corte de Contas (Acórdão 1335/2020-TCU-Plenário, Min. Benjamin Zymler; 1254/2020-TCU-Plenário, Min. Aroldo Cedraz; 4006/2020-TCU-Plenário, Min. Augusto Nardes; 304/2020-TCU-Plenário, Min. Bruno Dantas; e 774/2016-TCU-Plenário, Min. Walton Alencar Rodrigues) .
Feitas estas considerações, esta representante do Ministério Público de Contas propõe, em complementação à proposta alvitrada pela Secex Finanças, a emissão de recomendação e ciência, nos termos supra.".
	
		É o Relatório.

não há.

Procuradora-Geral Cristina Machado da Costa e Silva.

REPRESENTAÇÃO. CONHECIMENTO. IDENTIFICAÇÃO DE FALHAS FORMAIS QUE NÃO INTERFERIRAM DECISAMENTE NOS PROCEDIMENTOS E NÃO PRODUZIRAM DANOS MATERIAIS. PROCEDÊNCIA PARCIAL. CIÊNCIA.

REPRESENTAÇÃO (REPR)

Secretaria de Controle Externo da Fazenda Nacional (SecexFazenda - extinta); Secretaria de Controle Externo do Sistema Financeiro Nacional (SecexFinanças).

Tratam os autos de Representação, autuada por determinação contida no item 9.4 do Acórdão 1031/2018-TCU-Plenário, que tem por objeto possíveis irregularidades relacionadas ao cumprimento do Contrato de Prestação de Serviços firmado em 16/2/2007, entre a União, representada pela então Secretaria de Assuntos Internacionais (SAIN/MF) , e a Seguradora Brasileira de Crédito à Exportação (SBCE) , no âmbito dos procedimentos para a concessão de financiamento à exportação de serviços de engenharia (§§ 1º e 2º da instrução da unidade técnica transcrita para o relatório que precede esta proposta de deliberação) .
2.	Os indícios de irregularidades referem-se a possível omissão da SBCE, em pareceres técnicos de 15 operações analisadas, da emissão de recomendação conclusiva pela aprovação ou pelo indeferimento da concessão de garantia da União por meio do Seguro de Crédito à Exportação - SCE, com inobservância de cláusulas contratuais, o que teria implicado em ausência de clareza quanto a análise técnica com possíveis impactos na qualidade das decisões de concessão ou renovação do SCE (§§ 3º a 7º da instrução, peça 15) .   
3.	Analisados os elementos iniciais, procedida diligência complementar, e examinados os novos elementos trazidos aos autos, a unidade técnica destacou os seguintes aspectos:
a ausência de manifestação conclusiva nos pareceres da SBCE descritos no presente processo configura um descumprimento em relação ao contrato firmado entre a empresa e a União, vigente de 2007 a 2012 (§ 21 da instrução) ;
em todos os casos em que foram observadas a referida irregularidade, ocorridos entre 2007 e 2012, tratava-se de situações em que havia Protocolo de Entendimentos ou Acordo entre o Brasil e o país de destino das exportações (§ 23 da instrução) ;
a SAIN/MF alega que as operações em tela foram aprovadas, em razão dos protocolos, antes de serem submetidas à SBCE, razão pela qual não caberia manifestação conclusiva da empresa, e, especialmente, que: (i) os protocolos ou memorandos de entendimento firmados entre o Brasil e outros países foram negociados e definidos no âmbito da CAMEX, instância superior à competência da Sain/MF e do contrato firmado com a SBCE; (ii) as cláusulas do contrato obrigavam a Seguradora, no que tange a análise técnica, a se posicionar perante a estrutura da operação e os riscos dela decorrentes, mas não definiam a forma para essa recomendação; (iii) diante do fato de as operações estarem amparadas pelos protocolos ou memorandos de entendimento, negociados previamente entre os países signatários, os gestores entenderam que o mérito quanto à realização das operações já se encontrava definido em colegiado hierarquicamente superior; (iv) não caberia, nesses casos, um posicionamento pela aprovação ou indeferimento da operação, inclusive porque as operações já se encontravam amparadas por contragarantias também negociadas no âmbito dos protocolos ou memorandos de entendimento; (v) pelo que caberia à SBCE apenas avaliar a estrutura da operação diante dos parâmetros definidos previamente e precificar a operação sob aquelas condições (§ 25 da instrução) ;
os demais órgãos técnicos, como SAIN, Secretaria do Tesouro Nacional e Banco do Brasil, não emitiam opinião conclusiva sobre a aprovação da operação, e limitavam-se a apresentar os cálculos de sua alçada, pelo que a SBCE era a única interveniente que deveria apresentar opinião conclusiva quanto à aprovação ou não do pleito (com exceção de operações até US$ 20 milhões, nas quais a SAIN/MF constituía instância decisória de concessão) (§§ 26 e 27 da instrução) ; 
nesse contexto, a ausência de manifestação conclusiva da SBCE pode ter se mostrado como prejudicial à transparência da tomada de decisão (§ 28 da instrução) ;
apesar disso, não haveria hipóteses pré-definidas para indeferimento de pleitos de concessão do SCE, o que endossaria o entendimento dos intervenientes no processo de que os conselhos decisórios disporiam de ampla e irrestrita margem de liberdade em suas decisões (§ 29 da instrução) ; e
de qualquer forma, o parecer da SBCE não seria vinculativo, da mesma forma que o parecer da Agência Brasileira Gestora de Fundos Garantidores e Garantias S.A. (ABGF) , atualmente contratada para o mister, não é; havendo exemplos de situações em que a decisão final sobre a concessão do SCE contrariou a opinião constante do parecer daquela empresa, tanto pela aprovação, quanto pelo indeferimento (§§ 16, 17 e 30 da instrução) . 
4.	Em vista dessas informações, a unidade técnica pondera, que "o fluxo foi desvirtuado para uma espécie de aprovação prévia à análise da SBCE, respaldada em acordos ou protocolos de entendimento bilaterais", o que contraria a constatação de que "a aprovação de cada operação é individual e não pode ser considerada aprovada previamente somente pelo fato de existir um protocolo anterior", ou não estariam sendo submetidas individualmente à avaliação do SBCE (§§ 31 e 32 da instrução) . 
5.	Em contraposição, a SecexFazenda aponta que "a governança de todo o processo foi delineada para que a responsabilidade esteja centrada nos gestores que aprovam as operações", e que "a abstenção de apresentação de opinião conclusiva por parte da SBCE teria o efeito, em princípio, de trazer maior desconforto ao tomador da decisão", pois, "ao gestor diligente causaria espécie autorizar operação, a qual, de forma atípica, não tenha sido acompanhada de parecer técnico recomendando sua aprovação" (§§ 31 e 33 da instrução) . 
6.	A unidade técnica entende razoável o argumento de que a SBCE teria apresentado, em todos os casos, informações suficientes para que os membros do Cofig, da Camex ou da própria Sain compreendessem os riscos envolvidos, a estrutura da operação, os valores, os prazos e as formas de pagamento, pelo que seria possível concluir que as instâncias decisórias dispunham de informação suficiente para assumir o risco de aprovar as operações, uma vez que, em caso de dúvida, teriam o poder de determinar a produção dos pareceres e estudos adicionais que julgassem necessários. A conclusão da unidade instrutiva sobre isso é no sentido de que a responsabilidade acerca da aprovação da operação restaria claramente definida e ficaria integralmente com os membros dos colegiados aos quais tenha sido submetida (§ 34 da instrução) . 
7.	Após essas ponderações, a SecexFazenda concluiu que: (a) embora tenham ocorrido falhas por parte da SBCE durante a vigência do contrato firmado com a União em 2007, tal ocorrência não promoveu grande impacto no processo decisório sobre a concessão de garantia da União por meio do seguro do crédito à exportação (§ 35 da instrução) ; e que (b) a ausência de conclusão nos pareceres pode ter prejudicado a rastreabilidade e transparência da avaliação técnica sobre operações permeadas de condições incomuns e questionáveis (condições essas que não são objeto deste processo) , o que não afasta a constatação de que tais pareceres indicaram de forma suficientemente clara os parâmetros e condições atípicas das operações (§§ 36 da instrução) .
8.	Diante do contexto, a unidade técnica manifesta-se por que os fatos analisados nestes autos - a omissão por parte da SBCE de apresentar parecer conclusivo nos processos relativos às garantias a serem dadas pela União nos financiamentos à exportação de serviços de engenharia - não sejam objeto de maiores reprimendas, uma vez que cabia aos membros dos colegiados, Cofig e Camex, adotar as providências que entendessem necessárias caso sentissem a necessidade de um parecer mais conclusivo em casos específicos (§ 36 da instrução) . 
9.	Com relação ao tipo de falha tratado nesses autos, a unidade técnica aponta que, a teor das informações prestadas pela SAIN/MF, não mais foram identificadas ocorrências de omissão na emissão de opinião conclusiva por parte da ABGF, sucessora da SBCE desde 2014, que tem se manifestado mesmo naqueles casos amparados em memorando ou protocolo de entendimentos firmado entre o Brasil e o país de destino das exportações, conforme as indicadas (§§ 37 e 38 da instrução) . 
10.	Em resumo, a unidade técnica propõe, no mérito, a procedência parcial da representação, reconhecendo a existência de falhas, pela ausência de dano e pela não aplicação de multa ou de adoção de qualquer outra medida (§ 43 a instrução) .
11.	A unidade técnica registrou, ainda, que, considerando que a ABGF foi incluída pelo atual governo no Plano Nacional de Desestatização, o que indica que a governança desse processo deve ser revista, seria positivo se o Tribunal acompanhasse essas mudanças e avaliasse em momento futuro a conveniência e oportunidade de realização de fiscalização específica com foco na governança de todo o processo de aprovação e concessão de garantia pela União em operações de crédito destinadas à exportação, especialmente com relação às exportações de serviços de engenharia. 
12.	A Representante do MP/TCU concorda com as análises e conclusões oferecidas pela unidade técnica, mas propõe, em complemento, seja (a) recomendado à SAIN a implementação de melhorias na sistemática de avaliação das operações de SCE, e seja (b) dada ciência à ABGF acerca da necessidade de estrito cumprimento de todos os termos do contrato. 
13.	Relativamente à primeira sugestão, e com as devidas vênias, entendo não ser adequada, uma vez que a ausência de parecer conclusivo nos relatórios de avaliação não mais ocorre desde 2014, conforme verificado nos autos, e que outras possíveis melhorias no conjunto dos procedimentos não foram objeto de análise nos autos, o que dificulta sejam objeto de recomendação específica. 
14.	Quanto à segunda sugestão, entendo que dar ciência da necessidade de cumprimento de todas as cláusulas contratuais não extrapola o escopo de um processo no qual foi observado o descumprimento sistemático, ainda que sem danos, de cláusula contratual relevante.
	Assim, em concordância com as propostas uniformemente apresentadas pela unidade técnica, divergindo apenas parcialmente do complemento proposto pela Representante do MP/TCU, manifesto-me por que o Tribunal adote o Acórdão que ora submeto à deliberação deste Colegiado.
TCU, Sala das Sessões Ministro Luciano Brandão Alves de Souza, em 5 de maio de 2021.
AUGUSTO SHERMAN CAVALCANTI 
Relator